臺灣宜蘭地方法院刑事判決
109年度易字第440號
公  訴  人  臺灣宜蘭地方檢察署檢察官
被      告  李明震


義務辯護人  吳振東律師
輔  佐  人  李大千


上列被告因竊盜案件，經檢察官提起公訴（109年度偵字第2098
號），本院判決如下：
    主  文
李明震無罪。
    理  由
一、公訴意旨略以：被告李明震意圖為自己不法之所有，基於竊
    盜之犯意，於民國109年3月28日6時許，在宜蘭縣○○鎮○○路0
    00號「達摩祖師廟」內，趁無人注意之際，徒手竊取黃培基
    所管領之地價稅收據20張、伯朗咖啡濾掛式咖啡包2個、咳
    嗽藥丸1罐、簽字筆2支及三星牌手機1個。嗣經在場人張勝
    鈞見狀後報警，並於同日8時2分許，經警當場將李明震逮捕
    ，始查悉上情。因認被告李明震涉犯刑法第320條第1項竊盜
    之罪嫌等語。
二、按刑事訴訟法第308條前段規定，無罪之判決書只須記載主
    文及理由。而其理由之論敘，僅須與卷存證據資料相符，且
    與經驗法則、論理法則無違即可，所使用之證據亦不以具有
    證據能力者為限，即使不具證據能力之傳聞證據，亦非不得
    資為彈劾證據使用。故無罪之判決書，就傳聞證據是否例外
    具有證據能力，本無須於理由內論敘說明（最高法院100年
    度台上字第2980號判決要旨參照）。基此，被告既經本院認
    定其行為時因精神障礙與心智缺陷，致不能辨識其行為違法
    或欠缺依其辨識而行為之能力而不罰（詳如後述），自不再
    論述所援引有關證據之證據能力，合先敘明。
三、次按行為時因精神障礙或其他心智缺陷，致不能辨識其行為
    違法或欠缺依其辨識而行為之能力者，不罰；不能證明被告
    犯罪或其行為不罰者，應諭知無罪之判決，刑法第19條第1
    項、刑事訴訟法第301條第1項分別定有明文。又按刑法上之
    心神喪失與精神耗弱，應依行為時精神障礙程度之強弱而定
    ，如行為時之精神，對於外界事務全然缺乏知覺理會及判斷
    作用，而無自由決定意思之能力者，為心神喪失；且刑法上
    所謂心神喪失人，非以其心神喪失狀態毫無間斷為必要，如
    果行為時確在心神喪失之中，即令其在事前事後偶回常態，
    仍不得謂非心神喪失人；而是否心神喪失，乃屬醫學上精神
    病科之專門學問，應由專門精神病醫學研究之人予以診查鑑
    定，方足斷定（最高法院26年度渝上字第237號、24年度上 
     字第2844號、47年度台上字第1253號判例足資參照）。　
四、公訴意旨認被告涉犯上開竊盜之罪嫌，無非係以證人即告訴
    人黃培基於警詢中之證述、證人張勝鈞於警詢中之證述、現
    場照片10張為其主要論據。經查：
（一）被告於起訴書所載之時、地，徒手竊取證人即告訴人黃培
      基所管領之如起訴書所載之財物等情，業據證人即告訴人
      黃培基及證人張勝鈞於警詢證述綦詳，並有現場照片10張
      在卷可稽，是被告確有於起訴書所載之時間竊取證人即告
      訴人黃培基所管領之如起訴書所載之財物之事實，堪予認
      定。
（二）惟觀諸被告於偵查中接受檢察官詢問時，均是看電腦螢幕
      不回答或是突然當庭大笑並拍手之狀態（見宜蘭地檢109
      年度偵字第2098號卷第7頁），而被告於警詢時接受警方
      詢問時則均呈現答非所問之狀態（見警羅偵字第10900075
      35號卷第1頁至第3頁）。再被告於本院審理時則亦呈現不
      語或點頭又搖頭之狀態（見本院卷第72頁），足徵被告於
      警詢、偵查、本院審理時接受訊問時之精神狀態及行為表
      現，均已顯與常人有異。
（三）又經本院檢具相關卷證囑託臺北市立聯合醫院，就被告於
      本件行為時之精神狀態為鑑定之結果，略以：被告患有思
      覺失調症及中度智能障礙，犯案當時有前述精神障礙或其
      他心智缺陷，完全不能辨識其行為違法或依其辨識而行為
      之能力之鑑定結果，更具體指出結論為：根據鑑定小組與
      被告本人及其家人訪談內容、法院文件、心理衡鑑與當時
      精神檢查，被告原本係為「輕度智能障礙」之個案，16歲
      後復罹患「思覺失調症」，並數度住院，更加影響其自我
      照顧與社會適應能力，致使其目前智力功能表現已達中度
      智能障礙等級，而明顯低於平常人之平均程度。被告於本
      案行為前，其認知缺損為持續長期表現，加諸行為前，精
      神病症狀（妄想、幻覺或混亂言行等）未臻穩定，多次重
      覆住院，而行為後接受警察訊問及檢察官訊問時，亦呈現
      極度混亂或茫然不知之狀況，甚至於對於個人基本資料尚
      且無法回應之情形，由此以前後接近之精神狀態，推估其
      行為時之精神狀態，係處於精神病狀態之急性期。換言之
      ，被告原有「中度之智能障礙」此一持續性之心智缺陷，
      又於行為當時，處於急性精神病狀態此一精神障礙，致使
      被告於行為時，對於違法性認識以及依其辨識而行為之能
      力，均處於極度缺損情形。因此，鑑定人認為，被告之對
      於行為之違法性，應屬於不能辨識其行為違法且無法依其
      辨識而行為之樣態（即刑法第19條第1項情形）等語，此
      有臺北市立聯合醫院110年4月19日北市醫松字第11030341
      87號函及所附精神鑑定報告書1份在卷為憑。則被告於本
      件行為時已因「思覺失調症」之精神障礙合併「輕
　　　至中度智能障礙」之心智缺陷，而致不能辨識其行為違法
      ，同時欠缺依其辨識而行為之能力，且上開精神狀態並非
      基於被告之故意或過失自行招致，而符合刑法第19條第1
      項所規定不罰之情形，應堪認定。揆諸前揭法條規定及判
      例意旨，自應諭知被告無罪之判決。
五、末按依刑法第19條第1項其行為不罰，認為有諭知保安處分
    之必要者，並應諭知其處分及期間；又因刑法第19條第1項
    之原因而不罰者，其情狀足認有再犯或有危害公共安全之虞
    時，令入相當處所，施以監護，期間為5年以下，刑事訴訟
    法第301條第2項、刑法第87條第1項、第3項前段分別定有明
    文。而保安處分之措施本含社會隔離、拘束身體自由之性質
    ，其限制人民之權利，實與刑罰相同，則本諸憲法保障人權
    之意旨與刑法之保護作用，法院於適用該法條而決定應否執
    行特定之保安處分時，即應受比例原則之規範，俾以保安處
    分之宣告，能與行為人所為行為之嚴重性、行為人所表現之
    危險性及對於行為人未來行為之期待性相當。查：被告因前
    述精神疾病及障礙，於本件案發後，自109年7月28日前往臺
    北市立聯合醫院急診就診後，隔日收治住院，並於同年10月
    23日出院，目前有穩定就醫及治療，定期吃藥控制等情，有
    上開臺北市立聯合醫院精神鑑定報告書1份及輔佐人李大千
    於本院審理程序之陳述（見本院卷第180至182頁）在卷為憑
    。是難認被告實行本件行為經提起公訴後，猶有再犯相同犯
    罪之虞，且其所為本件行為，固使告訴人遭受財產上之損失
    （失竊之物品已由告訴人立據領回），然客觀上並無造成危
    害公共安全之顧慮，經核實無依前開法律規定，併為令其入
    相當處所施以監護之必要，特予指明。
據上論斷，應依刑事訴訟法第301條第1項後段，刑法第19條第1
項，判決如主文。
本案經檢察官蔡豐宇偵查起訴，由檢察官張學翰到庭執行公訴。
中    華    民    國   110    年    9    月    24    日
                  刑事第五庭  法  官  陳嘉瑜
以上正本證明與原本無異。
如不服本判決，應於判決送達後20日內敘明上訴理由，向本院提
出上訴狀（應附繕本），上訴於臺灣高等法院。其未敘述上訴理
由者，應於上訴期間屆滿後20日內向本院補提理由書「切勿逕送
上級法院」。
中　　華　　民　　國　　110 　年　　9 　　月　　24　　日
                              書記官  林家君